福建高等法院金門分院刑事判決　　　　 95年度上更(一)字第4號
上　訴　人
即　被　告　甲○○
上列上訴人因偽造文書案件，不服福建金門地方法院91年度訴字
第24號，中華民國91年8月7日第一審判決（起訴案號：福建金門
地方法院檢察署91年度偵字第38號），提起上訴，判決後，經最
高法院第一次發回更審，本院判決如下：
    主  文
原判決撤銷。
甲○○連續行使偽造私文書，足以生損害於他人，累犯，處有期
徒刑壹年貳月。信用卡簽帳單上偽造之「吳國生」署押肆枚，均
沒收之。
    事  實
一、甲○○於民國（下同）78年、84年間曾因逃亡等罪，三度經
    軍法判處徒刑，84年間又因偽造文書罪，經臺灣桃園地方法
    院判處有期徒刑4月，於86年9月26日執行完畢（與逃亡等罪
    所處有期徒刑2年6月定執行刑後執行）。詎仍不知悔改，竟
    基於意圖為自己不法所有之概括犯意，連續持用來源不明偽
    造之花旗銀行第0000000000000000號信用金卡（按該卡號之
    信用卡係黃捷蘭所領用，並未遺失或被盜），先於90年8 月
    20 日下午2時許，至金門縣金城鎮○○路97號「金信華銀樓
    」（起訴書誤載為「金華信銀樓」），冒充為該信用卡持有
    人，以偽簽「吳國生」署押於信用卡簽帳單再持以交還該商
    店而行使之方式，向該銀樓負責人楊雅璧刷卡購買價值新臺
    幣（下同）27,000元之金項鍊1 條，楊雅璧不疑有詐，誤以
    為其已支付該等款項，而交付該金項鍊予甲○○收受，足以
    生損害於黃捷蘭、吳國生、楊雅璧及花旗銀行對於信用卡債
    務管理、使用之正確性。嗣甲○○復承續前揭之概括犯意，
    於翌日凌晨零時許至金門縣金沙鎮浦山村下塘頭30號「金錢
    豹」酒店（該酒店使用之刷卡機登記名稱為「星辰」商店）
    ，復於同日凌晨1 時許，至金門縣金湖鎮小徑81號「侏儸紀
    」酒店（該酒店使用之刷卡機登記之名稱為「音樂城」商店
    ），均同以偽簽「吳國生」署押於信用卡簽帳單再持以交還
    該商店而行使之方式，使該等商店均陷於錯誤，誤認甲○○
    已支付該等款項，而分別同意其各刷卡消費6,000元及13,20
    0 元（6,600元及6,600元），均足以生損害於黃捷蘭、吳國
    生、「星辰商店」、「音樂城商店」及花旗銀行對於信用卡
    債務管理、使用之正確性。嗣於90年8 月下旬，花旗銀行發
    覺有異，通知該等商店，楊雅璧、「星辰商店」及「音樂城
    商店」始知受騙。
二、案經金門縣警察局移送福建金門地方法院檢察署檢察官偵查
    起訴。
    理  由
一、按92年1 月14日修正通過之刑事訴訟法施行前，已繫屬於各
    級法院之案件，其以後之訴訟程序，應依修正刑事訴訟法終
　　結之。但修正刑事訴訟法施行前已依法定程序進行之訴訟程
  　序，其效力不受影響，刑事訴訟法施行法第7條之3定有明文
    。所謂已依法定程序進行之訴訟程序，其「效力不受影響」
    ，依其立法意旨係指為避免程序之勞費，本諸舊程序用舊法
　  ，新程序始用新法之一般法則，各級法院於修正之刑事訴訟
    法施行前，已依法踐行之訴訟程序（包含相關證據法則之適
    用），其效力不受影響。故而，對於提起上訴之案件，於修
    正刑事訴訟法施行前，原審法院就可得為證據之證據，已依
　　法定程序調查者，其效力亦不受影響而言（最高法院96年度
  　台上字第1413號、94年度台上字第5742號判決可資參照）。
    經查，本案係於91年5 月17日經檢察官起訴繫屬於原審法院
    ，嗣並經原審及本院先後判決，依前開法條規定，對於提起
    上訴之案件，於修正刑事訴訟法施行前，原審就歷次審理可
    得為證據之證據，已依法定程序調查者，其效力不受影響。
    本案證人黃捷蘭、楊雅璧、柯奕均（即柯明秀）分別於警詢
    、偵查、原審及本院前審（91年度上訴字第15號）訊問時所
    為之證述，業經原審及本院分別於上揭刑事訴訟法修正條文
    施行前後之91年7 月24日及92年12月24日之審判期日，依刑
    事訴訟法第165條第1項及當時有效之修正前同法第173條第1
    項規定之法定程序，提示筆錄並告以要旨，同時訊問被告意
    見，以踐行法定調查證據程序（見原審卷第35頁以下、本院
    前審卷第130 頁以下），揆諸前揭說明，上開供述證據之證
    據能力，尚不受前揭新修正刑事訴訟法第159條第1項、第
    158條之3、第273條第1項及第284條之1等規定之影響，合先
    敘明。
二、上訴人即被告甲○○經合法傳喚雖未到庭，惟於原審及本院
    前審均矢口否認有何上揭偽簽信用卡簽帳單詐取財物之犯行
    ，辯稱：伊未持信用卡前往上開處所消費，該「吳國生」署
    押亦非伊所簽云云。惟查：
  (一)被告確有於前揭時地持偽卡刷卡消費等情，業據證人即金信
    華銀樓負責人楊雅璧於原審審理時當庭指認本人無訛，並稱
    ：時間已久，但是庭上被告沒有錯，只是現在人變得比較黑
    等語（見原審卷第37頁），核與其警詢證稱：就是（偵查卷
    20頁）相片中的人沒錯等語；於檢察官訊問時稱：是警詢照
    片之被告持卡消費，因為持信用卡到我店中購物者很少，所
    以我特別記得，在金門幾乎都是現金消費，他還簽吳國生名
    字等語（見偵查卷第44頁），於本院前審第一次訊問時亦同
    稱：持卡冒名來消費之人是被告甲○○，當時是記的清楚等
    語（見本院前審卷第41頁），前後均屬一致。雖楊雅璧警詢
    指認被告之時間係90年10月22日，距離被告犯罪時間相隔已
    有2 月之久，然觀諸附卷供楊雅璧指認之被告照片係彩色照
    片，面孔及身材均十分清晰，並非一般傳真之黑白口卡照片
    （見偵查卷第20頁），而被告至該銀樓刷卡消費時正值下午
    2 時許，且選購金飾本非短時間內可完成，被告係在較少持
    信用卡消費之金門選購金飾，楊雅璧自有較特殊之原因注意
    被告，且有較長時間近距離接觸觀察被告容貌，則該證人於
    原審之指認，自有較高之可信度而無誤認之虞，是以楊雅璧
    之證述與常理相符，即堪採信。至證人於本院前審第二至第
    四次訊問時，雖均證述伊忘記刷卡之人為何人，伊亦忘記了
    以前曾經指認被告等語（見前審卷第54、82、99頁），然被
    告、共犯或其他共同被告之自白，及證人之證詞，均屬供述
    證據之一種，而供述證據具有其特殊性，與物證或文書證據
    具有客觀性及不變性並不相同。蓋人類對於事物之注意及觀
    察，有其能力上之限制，未必如攝影機或照相機般，對所發
    生或經歷的事實能機械式無誤地捕捉，亦未必能洞悉事實發
    生過程之每一細節及全貌。且常人對於過往事物之記憶，隨
    時日之間隔而漸趨模糊或失真，自難期其如錄影重播般地將
    過往事物之原貌完全呈現。此外，因個人教育程度、生活經
    驗、語言習慣之不同，其表達意思之能力與方式，亦易產生
    差異。故供述證據每因個人觀察角度、記憶能力、表達能力
    、誠實意願、嚴謹程度及利害關係之不同，而有對相同事物
    異其供述之情形發生，而其歧異之原因，未必絕對係出於虛
    偽所致（最高法院92年度台上字第4387號判決可資參照）。
    查證人於該三次訊問時，距案發時間已一年有餘，其記憶隨
    時日之間隔自有漸趨模糊或失真之虞，本難期其如錄影重播
    般地將過往事物之原貌完全呈現，況該三次訊問時被告均在
    法庭現場，且未隔離訊問（見該三次訊問筆錄所載），則於
    被告在場之壓力下，以金門地區地狹人稠，人情關係緊密之
    特殊地域條件下，欲要求被告無所忌諱當庭指認被告，實所
    難能，本院綜合上情，認應以證人於距案發時間較接近，且
    被告照片與其本人長相無異之警詢、偵查及原審之指認，較
    為可信，併此敘明。
  (二)證人即侏儸紀酒店會計柯奕均（即柯明秀）（按其90年10月
    前係服務於金錢豹酒店）於警詢及偵查時指認被告之照片後
    ，對於90年8 月21日凌晨零時許至金門縣金沙鎮浦山村下塘
    頭30號「金錢豹」酒店刷卡消費者，究係被告本人與否，雖
    稱時間已久，已不記憶等語。惟查證人柯奕均於警詢中指稱
    ：伊認識被告，都叫他「七哥」，被告經常與綽號九哥、阿
    表、阿強等人至「金錢豹」酒店消費，大部分都簽帳，曾經
    也拿信用卡刷過一、二次等語（見偵查卷第14頁及背面）；
    其後柯奕均於偵查中亦證稱：被告經常到店中消費，雖不記
    得90年8 月21日被告曾否到店中消費，然供稱被告大部分都
    簽帳，似乎有刷卡過一、二次等語。當日訊問時檢察官再詢
    以：「是否有筆刷卡簽吳國生名字？」，其亦稱：「有一筆
    」等語綦詳（見偵查卷第44頁背面）。徵諸被告對於其90年
    8 月21日有無至侏儸紀酒店消費一節，雖回答稱：「忘記了
    」，惟亦承認伊經常與綽號九哥、阿表、阿強等人多次至「
    金錢豹」酒店消費，每次去消費都是先簽帳，伊等都是這間
    消費完再去別家消費等語（見原審卷40頁），核與柯奕均所
    述之付款情形及本件係於同日內至不同地點消費之情形相同
    ，證人即查獲警員張騰達於本院前審時亦證述：本案係金錢
    豹酒店內不詳之人所檢舉，因該店員工與被告都有認識，有
    顧慮，所以沒有作筆錄等語（見前審卷第125、128頁），復
    參諸柯奕均與被告雖彼此認識，但相互並無怨隙，亦據被告
    陳明在卷（見原審卷第39、41頁），衡情自無設詞誣陷之理
    ，是其上揭所言，應與事實相符而堪採信。
  (三)而花旗銀行第0000000000000000號信用金卡係黃捷蘭所領用
    ，並未遺失或被盜，而確於上開時間遭盜刷，其後經花旗銀
    行通知始知悉之事實，亦據證人黃捷蘭於警詢時供證甚詳。
    此外，並有聯合信用卡處理中心帳單調閱明細表1 紙、簽帳
    單4紙、花旗銀行損失一覽表、被告照片2紙等件在卷可稽（
    見偵查卷第20至24頁、原審卷第13頁）。
  (四)又系爭信用卡於90年8 月20、21日刷卡消費簽帳單正本，因
    已超過國際信用卡組織規定之簽帳單調閱期限，已無法代為
    調閱以供本院鑑定其上筆跡之情，亦有美商花旗銀行臺北分
    行92年3 月24日（92）消管字第0783號函一紙可考（見前審
    卷第67頁）。故本院前審僅能將被告親筆書寫之「吳國生」
    筆跡與金信華銀樓、星辰、音樂城等商店之信用卡簽帳單商
    店存根聯上「吳國生」之簽名影本（見前審卷第69至71頁）
    送請法務部調查局及內政部警政署刑事警察局鑑定二者是否
    相同。經法務部調查局認：「本案待鑑之簽帳單係影本，其
    上字跡模糊且欠清晰，難以確認其筆力、筆速、筆序等筆劃
    特性，且供參對之字樣僅當庭書寫字跡乙紙，一般庭寫字跡
    恐有失真做作之虞，並不宜做為比對之唯一依據；故本案憑
    現有資料無法進行鑑定」等語，有該局92年5月2日調科貳字
    第09200134110 號函一紙可查（見前審卷第72頁）。另內政
    部警政署刑事警察局亦函覆認：「本案因簽帳單上吳國生簽
    名筆跡有二種書寫方式，特徵不穩定，且有做作之虞，歉難
    認定」等語，有該局92年8 月29日刑鑑字第0920162055號函
    一紙在卷可參（見前審卷第108 頁），是依卷內被告筆跡證
    據，因可供比對之樣本及型式過少或不符，無法分辨其中之
    真偽，是依筆跡鑑定之方式尚無從認定被告是否確有偽造私
    文書之犯行，亦即不能為其有利或不利之認定，附此指明。
  (五)綜上，筆跡鑑定雖不足為被告不利之認定，然本院依證人之
    指證、被告之供述及上開事證，認已足為被告犯行認定之依
    憑，被告所辯核與事實不符，顯係事後卸責之詞，不足採信
    。本件事證已臻明確，犯行足堪認定。
三、按被告行為後，94年2月2日修正公布之刑法，已於95年7月1
    日生效施行（以下簡稱修正前、後刑法），其中第2條第1項
    「行為後法律有變更者，適用行為時之法律。但行為後之法
    律有利於行為人者，適用最有利於行為人之法律」之規定，
    係規範行為後法律變更所生新、舊法律比較適用之準據法，
    於刑法修正施行後，自應適用該修正後之第2條第1項之規定
    ，為「從舊、從輕」之比較；又比較新舊法時，應就罪刑有
    關之共犯、未遂犯、想像競合犯、牽連犯、連續犯、結合犯
    ，以及累犯加重、自首減輕暨其他法定加減原因（如身分加
    減）與加減例等一切情形，綜其全部罪刑之結果而為比較後
    ，再適用有利於行為人之法律處斷，而不得一部割裂分別適
    用不同之新、舊法（最高法院24年上字第4634號、29年上字
    第964號判例意旨及最高法院95年度第8次刑事庭會議決議參
    照）。查：
  (一)刑法第339條第1項雖未經修正，惟其法定刑之罰金刑部分，
    95年7月1日施行之修正後刑法第33條第5 款規定，已將原罰
    金刑最低額度由銀元1元（相當於新臺幣3元），提高為新臺
    幣1 千元以上，且以百元計之，比較新、舊法結果，應以行
    為時法律即修正前刑法第33條第5款規定有利於被告。
  (二)另被告行為後，刑法施行法增訂之第1條之1亦於95年7月1日
    施行，刑法第339條第1項所定罰金刑部分，原係依罰金罰鍰
    提高標準條例第1 條前段規定提高10倍，並以銀元作為計算
    單位，因增訂之刑法施行法第1條之1之包裹式修正，亦隨同
    修正，修正前後其貨幣單位雖有更異，但適用結果之罰金額
    度則無二致，就刑罰權之內容而論，並無有利或不利之情形
    ，非屬法律變更之範疇，自應依法律適用之原則依修正後規
    定論處（臺灣高等法院95年度法律座談會彙編第16號提案，
    最高法院95年度第21次刑事庭會議決議參照）。
  (三)被告行為後，刑法第55、56條關於牽連犯、連續犯之規定，
    亦於95年7月1日修正刪除生效施行，因被告行為後新法業已
    刪除牽連犯、連續犯之規定，此刪除雖非犯罪構成要件之變
    更，但顯已影響行為人刑罰之法律效果，自屬法律變更，依
    新法第2條第1項規定，比較新、舊法結果，仍應適用被告行
    為時之法律即舊法論以牽連犯及連續犯，對其較為有利。
  (四)刑法關於累犯之規定亦已修正施行，惟本件被告之行為，前
    後均屬故意犯，比較新舊法並無有利或不利，自應依裁判時
    刑法第47條第1 項之規定論處（最高法院95年度第21次刑事
    庭會議決議參照）。
四、按信用卡「簽帳單」係持卡人所簽署，用以證明所消費之金
    額，並同意依照信用卡使用規定，一經使用或訂購物品，均
    應按所示之全部金額，付款予發卡銀行之文書，屬於持卡人
    所製作之私文書（最高法院91年度台上字第4531號判決足資
    參照）。故核被告所為，係犯刑法第216條、第210條行使偽
    造私文書及第339條第1項詐欺取財罪。被告於簽帳單上偽造
    署押之行為係偽造私文書之部分行為，而其偽造後復持以行
    使，偽造之低度行為為行使之高度行為所吸收，均不另論罪
    。被告先後多次行使偽造私文書及詐欺取財犯行，時間緊接
    ，手法相似，犯罪構成要件亦相同，顯均係出於概括犯意反
    覆為之，應依修正前刑法第56條連續犯之規定論以一罪，並
    加重其刑。又上開二罪間，有方法結果之牽連關係，應依修
    正前刑法牽連犯之規定從一重之連續行使偽造私文書罪處斷
    。被告於78年、84年間曾因逃亡等罪，三度經軍法判處徒刑
    ，84年間又因偽造文書罪，經臺灣桃園地方法院判處有期徒
    刑4月，於86年9月26日執行完畢（與逃亡等罪所處有期徒刑
    2年6月定執行刑後執行），有臺灣高等法院被告前案紀錄表
    一紙可按，其於五年內再犯本件有期徒刑以上之罪，為累犯
    ，依法遞加重其刑。
五、原審據以論罪科刑，固非無見，惟查：發卡之花旗銀行亦足
    以因被告偽造信用卡簽帳單刷卡消費之行為而生損害，原審
    未予論敘，尚有未洽；又星辰商店及音樂城商店均因被告持
    偽卡刷卡消費行使詐術之行為，因而陷於錯誤而處分其財產
    ，原判決於事實欄就此疏未明確記載認定，亦有未合。被告
    提起上訴仍執陳詞否認犯罪，固無可取，惟原判決既有前揭
    可議，自應由本院撤銷改判。爰審酌被告犯罪之動機、目的
    、手段，及其品性、生活狀況、智識程度，行使偽造信用卡
    ，嚴重影響交易秩序，惟犯罪所得尚非甚鉅，及其犯後仍否
    認犯行，未見悔意，態度不佳等一切情狀，量處如主文所示
    之刑。至上開信用卡簽帳單上「吳國生」之署押4 枚，乃偽
    造之署押，應依刑法第219條諭知沒收，併此敘明。
六、被告經合法傳喚，無正當理由不到庭，爰不待其陳述，逕行
    判決。
據上論斷，應依刑事訴訟法第369條第1項前段、第364條、第371
條、第299條第1項前段，刑法第2條第1項、第216條、第210條、
第339條第1項、第219條、第47條第1項、修正前第55條、第56條
、第33條第5款，刑法施行法第1條之1，判決如主文。
本案經檢察官羅松芳到庭執行職務
中　　華　　民　　國　九十六　年　　四　　月　二十五　日
    　　　　　　　　　刑事庭審判長法　官　蔡　清　遊
　　　　　　　　　　　　　　　    法　官　黃　玉　清
　　　　　 　 　　　　　　　　　　法　官　朱　光　仁
上開正本證明與原本無異。
如不服本判決，應於收受送達後十日內向本院提出上訴書狀，其
未敘述上訴之理由者並得於提起上訴後十日內向本院補提理由書
（均須按他造當事人之人數附繕本）。
                                  書記官　 李  麗  鳳
中　　華　　民　　國　九十六　年　　四　　月　二十五　日
附錄：本案論罪法條全文
中華民國刑法第216條
（行使偽造變造或登載不實之文書罪）
行使第 210 條至第 215 條之文書者，依偽造、變造文書或登載
不實事項或使登載不實事項之規定處斷。
中華民國刑法第210條
（偽造變造私文書罪）
偽造、變造私文書，足以生損害於公眾或他人者，處 5 年以下有
期徒刑。
中華民國刑法第339條
（普通詐欺罪）
意圖為自己或第三人不法之所有，以詐術使人將本人或第三人之
物交付者，處5年以下有期徒刑、拘役或科或併科1千元以下罰金
。
以前項方法得財產上不法之利益或使第三人得之者，亦同。
前二項之未遂犯罰之。
